【裁判字號】    98,台上,1829
【裁判日期】    980930
【裁判案由】    給付退休金
【裁判全文】
最高法院民事判決            九十八年度台上字第一八二九號
上  訴  人  中華航空股份有限公司
法定代理人  丁○○
訴訟代理人  陳金泉律師
上  訴  人  甲○○
            乙○○
共      同
訴訟代理人  趙平原律師
被 上訴 人  丙○○
上列當事人間請求給付退休金事件，上訴人對於中華民國九十八
年五月六日台灣高等法院第二審判決（九十八年度勞上字第三號
），各自提起上訴，本院判決如下：
    主  文
原判決關於駁回上訴人甲○○、乙○○之上訴及該訴訟費用部分
廢棄，發回台灣高等法院。
上訴人中華航空股份有限公司之上訴駁回。
第三審訴訟費用關於駁回上訴部分，由上訴人中華航空股份有限
公司負擔。
    理  由
本件上訴人甲○○、乙○○（下稱甲○○等二人）與被上訴人丙
○○（合稱丙○○等三人）起訴主張：伊原於對造上訴人中華航
空股份有限公司（下稱中華航空公司）擔任正機師或總機師職務
，每月依職務、所駕駛之機種類別，固定領取「零費」（下稱系
爭零費），該項給付為伊提供勞務所得之報酬，且為經常性之給
與，應屬工資，於計算退休金時，自應予以計入；乃中華航空公
司未將之計入平均工資，致伊領取之退休金均有不足等情，爰依
勞動契約，求為命中華航空公司依序給付甲○○、乙○○、丙○
○新台幣（下同）二百二十六萬一千四百四十元、一百四十四萬
九千二百八十元、一百五十三萬四千九百三十元及各自民國九十
二年四月十五日、同年三月二日、九十三年一月四日起加計按法
定利率計算遲延利息之判決。
上訴人中華航空公司則以：系爭零費屬差旅津貼，並非工資，且
勞資雙方早合意不將之計入平均工資，使勞工享有免除所得稅之
利益，丙○○等三人同意並於任職期間享有免稅利益多年，於各
自退休時亦領取伊計付之退休金而無異議，其事後再為爭執，自
屬權利濫用，違反誠信原則。況甲○○、乙○○分別於九十二年
三月十六日、同年二月一日退休，其至九十七年四月二十二日始
提起本件訴訟，其請求權亦已罹於五年時效等語，資為抗辯。
原審審理結果，以：丙○○等三人原於中華航空公司擔任正機師
或總機師職務，任職期間，中華航空公司每月發給系爭零費，惟
於計付退休金時，未將之計入平均工資，丙○○退休時之平均零
費為四萬五千一百四十五元，退休金基數為三十四等情，為兩造
不爭之事實，並有離職證明書、退休金額結算通知單、薪資表、
差勤零費給與表、公差每日旅費標準表及存摺明細等件為證。中
華航空公司雖抗辯系爭零費非屬工資云云，惟按工資，謂勞工因
工作而獲得之報酬，包括工資、薪金及按計時、計日、計月、計
件以現金或實物等方式給付之獎金、津貼及其他任何名義經常性
給與均屬之，勞動基準法（下稱勞基法）第二條第三款定有明文
。故是否屬於工資，應以該給付是否屬勞工因提供勞務所得之報
酬及為經常性之給與而定；此應依一般交易觀念決定之，至於給
付名稱如何，則非所問。查中華航空公司空勤組員與地勤人員旅
費中之膳費及零費原係依「中華航空公司員工國內外公差每日旅
費標準表」之同一標準發給，嗣空勤人員再依空勤業務作業規程
核發「差勤零費」（即系爭零費），七十八年一月一日生效之「
空服組員差勤零費給與表」備考欄記載「一、空勤旅費與地勤旅
費中之膳零費係採同一標準訂定，惟空勤組員機上服勤時體力消
耗大，落地須添加營養恢復體力，故依往例核發差勤零費以補貼
公差期間旅費所需。……爾後組員無論飛國際及國內線者差勤零
費均以上列標準發給。二、表列之行政正副主管實際飛時未超過
保證時間，將按其空勤身份支領保證時間內差勤零費，如實際飛
時超過保證時間則按實際飛時核支差勤零費等空勤待遇。三、差
勤零費計算列式：（各空服組員飛行加給計酬時間×表列標準）
＝差勤零費數……」等語，依其計算標準，可知不論空勤組員於
當月有無執行飛行任務，抑或飛行時數低於保證飛行時數，中華
航空公司均給付定額之零費，此與中華航空公司所稱係因空勤組
員在機上服勤時體力消耗大，落地須添加營養恢復體力或係為補
貼公差期間旅費云云，並不相符。系爭零費既係固定發給，且與
所提供之勞務密切相關，依上說明，應認係屬工資。參以中華航
空公司於九十三年十一月間，將「零費」改為「機種津貼」，並
納入應稅所得及退休金之給付計算，益徵其先前發給之系爭零費
為工資性質。至於中華航空公司財務處長張炯滄雖於另案證稱「
因空勤人員為雇主的目的執行公務需要零費即旅費。零費的性質
屬差旅費」云云，但系爭零費之給與，與實際差旅並無必然關係
，尚難憑其所述，而為有利中華航空公司之認定。又丙○○等三
人否認勞資雙方有系爭零費不計入平均工資之合意，或有該勞動
習慣，而中華航空公司於八十年三月二十日召開之第九次規劃空
勤組員及相關管理制度工作小組會議，其綜合結論 (五)記載「
以往飛航組員零費可免稅，故本改制案資淺組員仍希望保留零費
，資深者則否，以增加退休基數內涵，故零費保留與否及如何從
機種加給予以切割，請航務處回去儘速協調」等語，足見勞資雙
方並未達成合意。中華航空公司就此復未能舉證證明，自難僅憑
丙○○等三人多年未就系爭零費納稅或領取退休金時未提出異議
，即認有該合意或勞動習慣，或謂其請求有違誠信原則而有權利
濫用之情形。至於其是否不當享受免稅優惠，乃屬稅捐核課之問
題，與系爭零費屬工資乙事無涉。次查丙○○於九十二年十二月
五日退休，系爭零費計入離職前六個月平均工資後，其平均工資
增加四萬五千一百四十五元等情，為中華航空公司所自認，以其
退休金基數三十四計算，中華航空公司應再給付丙○○退休金一
百五十三萬四千九百三十元。又依勞基法施行細則第二十九條第
一項規定，雇主應給付之勞工退休金，應自勞工退休之日起三十
日內給付之；中華航空公司應自九十三年一月四日起加付按法定
利率計算之遲延利息。末按勞工請領退休金之權利，自退休之次
月起，因五年間不行使而消滅，勞基法第五十八條定有明文。甲
○○、乙○○係分別於九十二年三月十六日、同年二月一日退休
，退休金請求權分別於九十七年四月一日、同年三月一日屆滿五
年，其至九十七年四月二十二日始提起本訴，自已逾五年。甲○
○等二人雖抗辯起訴前曾聲請調解，時效中斷云云；惟民法第一
百二十九條第二項第二款、第一項固規定消滅時效因聲請調解而
中斷，但依同法第一百三十三條規定，調解不成立時，視為不中
斷。甲○○、乙○○雖分別於九十七年三月五日、九十六年十二
月十三日向台灣台北地方法院聲請調解，經同法院各於九十七年
四月九日、同年一月九日為調解，然調解均不成立，其請求權時
效即不因而中斷；且彼等於調解不成立後，並未聲請法院命即為
訴訟之辯論，亦無民事訴訟法第四百十九條第二項規定之適用。
再民法第一百二十九條第一項第一款、第二項第二款就請求及聲
請調解分別為規定，並各於同法第一百三十條、第一百三十三條
規定視為時效不中斷之情形，可見單純之請求與調解之聲請，係
屬不同之法律概念，甲○○等二人自不得於調解不成立後，再行
主張其等聲請調解之聲請狀送達予中華航空公司即有請求之意思
，其請求權未罹於時效；是關於彼二人部分，中華航空公司為時
效之抗辯而拒絕給付，自非無據。從而，丙○○請求中華航空公
司給付一百五十三萬四千九百三十元及其利息部分，洵無不合，
應予准許；甲○○等二人請求中華航空公司給付部分，則為無理
由，應予駁回等詞，爰維持第一審所為丙○○勝訴、甲○○等二
人敗訴之判決，分別駁回中華航空公司、甲○○等二人之上訴。
關於廢棄發回部分：
按時效因聲請調解而中斷者，若調解不成立時，依民法第一百三
十三條規定，固視為不中斷；惟民法第一百二十九條第一項第一
款所稱之請求，並無需何種之方式，衹債權人對債務人發表請求
履行債務之意思即為已足，債權人為實現債權，對債務人聲請調
解之聲請狀，如已送達於債務人，要難謂非發表請求之意思。於
此情形，自仍有民法第一百二十九條第一項第一款及第一百三十
條規定之適用。原審慮未及此，徒以民法第一百二十九條就請求
及聲請調解分別規定，即謂調解不成立後，不生請求權因請求而
時效中斷之問題，進而為甲○○等二人敗訴之判決，自有可議。
甲○○等二人上訴論旨，執以指摘原判決該部分為不當，求予廢
棄，非無理由。
關於駁回上訴部分：
原審就丙○○請求中華航空公司給付部分，為中華航空公司敗訴
之判決，經核於法並無違誤。中華航空公司上訴論旨，仍執陳詞
，就原審取捨證據、認定事實之職權行使，指摘原判決此部分為
不當，並對於原審已論斷部分，泛謂其理由不備，聲明廢棄，尚
難謂有理由。
據上論結，本件甲○○等二人之上訴為有理由，中華航空公司之
上訴為無理由。依民事訴訟法第四百七十七條第一項、第四百七
十八條第二項、第四百八十一條、第四百四十九條第一項、第七
十八條，判決如主文。
中    華    民    國  九十八  年    九    月   三十   日
                      最高法院民事第一庭
                          審判長法官  蕭  亨  國
                                法官  葉  勝  利
                                法官  高  孟  焄
                                法官  袁  靜  文
                                法官  許  正  順
      本件正本證明與原本無異
                                      書  記  官
中    華    民    國  九十八  年    十    月   十四   日
                                                     Ｍ


司法院資訊處製作；財團法人民間司法改革基金會備份。
